---
title: "Analyse av norske valgdata med demografiske variabler"
author: "Valgdata-analyse"
date: today
format:
  html:
    toc: true
    toc-depth: 3
    code-fold: true
    theme: cosmo
    embed-resources: true
execute:
  warning: false
  message: false
---

# Innledning

Dette dokumentet analyserer norske valgresultater fra 2013-2025 kombinert med demografiske data fra SSB. Målet er å undersøke sammenhenger mellom stemmegivning og faktorer som:

- Inntektsnivå
- Utdanningsnivå
- Befolkningstetthet
- Sentralitet (by vs. periferi)

# Data

## Last inn pakker

```{r}
#| label: setup
library(dplyr)
library(ggplot2)
library(tidyr)
library(knitr)

# Tema for grafer
theme_set(theme_minimal())
```

## Les inn data

```{r}
#| label: load-data

# Valgdata
stemmedata <- read.csv("data/stemmedata_alle_aar.csv", fileEncoding = "UTF-8")
mandatdata <- read.csv("data/mandatdata_alle_aar.csv", fileEncoding = "UTF-8")

# Standardiser partinavn (SV endret navn fra 2019)
stemmedata <- stemmedata %>%
  mutate(parti_navn = case_when(
    parti_kode == "SV" ~ "Sosialistisk Venstreparti",
    TRUE ~ parti_navn
  ))

# SSB-data
befolkning <- read.csv("data/befolkning_areal_2021.csv", fileEncoding = "UTF-8")
inntekt <- read.csv("data/inntekt_2021.csv", fileEncoding = "UTF-8")
utdanning <- read.csv("data/utdanning_2021.csv", fileEncoding = "UTF-8")
sentralitet <- read.csv("data/sentralitetsindeks_2023-2024.csv", fileEncoding = "UTF-8")

cat("Valgdata:\n")
cat("- Stemmedata:", nrow(stemmedata), "rader\n")
cat("- Mandatdata:", nrow(mandatdata), "rader\n")
cat("- Valgår:", paste(sort(unique(stemmedata$aar)), collapse = ", "), "\n\n")

cat("SSB-data:\n")
cat("- Befolkning:", nrow(befolkning), "kommuner\n")
cat("- Inntekt:", nrow(inntekt), "kommuner\n")
cat("- Utdanning:", nrow(utdanning), "rader\n")
cat("- Sentralitet:", nrow(sentralitet), "kommuner\n")
```

## Preprosessering av utdanningsdata

```{r}
#| label: prep-education

# Beregn andel med høyere utdanning
utdanning_wide <- utdanning %>%
  filter(statistikkvariabel == "Personer 16 år og over") %>%
  select(region, nivå, antall) %>%
  distinct() %>%  # Fjern duplikater
  pivot_wider(names_from = nivå, values_from = antall) %>%
  mutate(
    andel_hoyere_utdanning = ifelse(`Utdanningsnivå i alt` > 0,
                                     (`Universitets- og høgskolenivå, kort` +
                                      `Universitets- og høgskolenivå, lang`) /
                                       `Utdanningsnivå i alt` * 100,
                                     NA)
  ) %>%
  select(region, andel_hoyere_utdanning)

head(utdanning_wide)
```

## Preprosessering av sentralitetsdata

```{r}
#| label: prep-centrality

# Rydd opp i sentralitetsdata
sentralitet_clean <- sentralitet %>%
  rename(
    kommune_nr = `knr.2024`,
    kommune_navn = `Kommune.2024`,
    sentralitet_indeks = `Indeks.2023`,
    sentralitet_klasse = `Klasse.2023`
  ) %>%
  select(kommune_navn, sentralitet_indeks, sentralitet_klasse)

head(sentralitet_clean)
```

# Slå sammen data

## Aggreger stemmedata til kommune-nivå

```{r}
#| label: aggregate-votes

# Aggreger stemmedata per kommune, år og parti
stemmer_kommune <- stemmedata %>%
  filter(valgtype == "st") %>%  # Bare stortingsvalg
  group_by(aar, fylke_navn, kommune_navn, parti_kode, parti_navn) %>%
  summarise(
    stemmer_antall = sum(stemmer_antall, na.rm = TRUE),
    .groups = "drop"
  ) %>%
  group_by(aar, fylke_navn, kommune_navn) %>%
  mutate(
    total_stemmer = sum(stemmer_antall, na.rm = TRUE),
    stemmer_prosent = (stemmer_antall / total_stemmer) * 100
  ) %>%
  ungroup()

cat("Aggregerte stemmedata:", nrow(stemmer_kommune), "rader\n")
cat("Kommuner med data:", length(unique(stemmer_kommune$kommune_navn)), "\n")
```

## Kombinert datasett

```{r}
#| label: merge-data

# Slå sammen alt
valgdata_komplett <- stemmer_kommune %>%
  left_join(befolkning, by = c("kommune_navn" = "region")) %>%
  left_join(inntekt, by = c("kommune_navn" = "region")) %>%
  left_join(utdanning_wide, by = c("kommune_navn" = "region")) %>%
  left_join(sentralitet_clean, by = "kommune_navn") %>%
  # Rename kolonner for bedre lesbarhet
  rename(
    befolkning = `Befolkning.per.1.1...personer.`,
    tetthet = `Innbyggere.per.km..landareal`,
    landareal = `Landareal..km..`
  )

# Vis struktur
cat("Kombinert datasett:\n")
cat("- Rader:", nrow(valgdata_komplett), "\n")
cat("- Kolonner:", ncol(valgdata_komplett), "\n\n")

cat("Kolonner:\n")
print(names(valgdata_komplett))

# Lagre for senere bruk
write.csv(valgdata_komplett, "data/valgdata_komplett.csv",
          row.names = FALSE, fileEncoding = "UTF-8")
```

## Datakvalitet

```{r}
#| label: data-quality

# Sjekk manglende verdier
missing_summary <- valgdata_komplett %>%
  summarise(across(everything(), ~sum(is.na(.)))) %>%
  pivot_longer(everything(), names_to = "variabel", values_to = "antall_NA") %>%
  filter(antall_NA > 0) %>%
  arrange(desc(antall_NA))

kable(missing_summary,
      caption = "Manglende verdier i datasett")
```

# Analyser

## 1. Partienes utvikling over tid

```{r}
#| label: party-trends
#| fig-width: 10
#| fig-height: 6

# Beregn nasjonale resultater per år
nasjonal_oppslutning <- stemmer_kommune %>%
  group_by(aar, parti_navn) %>%
  summarise(
    stemmer = sum(stemmer_antall, na.rm = TRUE),
    .groups = "drop"
  ) %>%
  group_by(aar) %>%
  mutate(
    prosent = (stemmer / sum(stemmer)) * 100
  ) %>%
  ungroup()

# Filtrer til de største partiene
store_partier <- nasjonal_oppslutning %>%
  group_by(parti_navn) %>%
  summarise(gjennomsnitt = mean(prosent)) %>%
  filter(gjennomsnitt >= 3) %>%
  pull(parti_navn)

nasjonal_oppslutning %>%
  filter(parti_navn %in% store_partier) %>%
  ggplot(aes(x = aar, y = prosent, color = parti_navn, group = parti_navn)) +
  geom_line(linewidth = 1) +
  geom_point(size = 2) +
  labs(
    title = "Partienes utvikling i stortingsvalg 2013-2025",
    x = "År",
    y = "Oppslutning (%)",
    color = "Parti"
  ) +
  scale_x_continuous(breaks = seq(2013, 2025, 2)) +
  theme(legend.position = "right")
```

## 2. Stemmegivning og inntekt

```{r}
#| label: income-analysis
#| fig-width: 10
#| fig-height: 8

# Filtrer til 2021 og fjern NA
data_2025 <- valgdata_komplett %>%
  filter(aar == 2025, !is.na(median_inntekt), !is.na(stemmer_prosent)) %>%
  filter(parti_navn %in% store_partier)

# Lag inntektskategorier
data_2025 <- data_2025 %>%
  mutate(
    inntekt_kategori = cut(median_inntekt,
                           breaks = quantile(median_inntekt, probs = seq(0, 1, 0.25), na.rm = TRUE),
                           labels = c("Lav", "Middels-lav", "Middels-høy", "Høy"),
                           include.lowest = TRUE)
  )

# Beregn gjennomsnittlig oppslutning per inntektskategori
inntekt_parti <- data_2025 %>%
  group_by(inntekt_kategori, parti_navn) %>%
  summarise(
    gjennomsnitt_prosent = mean(stemmer_prosent, na.rm = TRUE),
    .groups = "drop"
  )

ggplot(inntekt_parti, aes(x = inntekt_kategori, y = gjennomsnitt_prosent,
                           fill = parti_navn)) +
  geom_col(position = "dodge") +
  labs(
    title = "Partioppslutning etter inntektsnivå (2025)",
    subtitle = "Gjennomsnittlig oppslutning i kommuner gruppert etter medianinntekt",
    x = "Inntektskategori",
    y = "Oppslutning (%)",
    fill = "Parti"
  ) +
  theme(axis.text.x = element_text(angle = 0))
```

## 3. Stemmegivning og utdanning

```{r}
#| label: education-analysis
#| fig-width: 10
#| fig-height: 8

# Korrelasjonsanalyse: utdanning og partioppslutning
data_utd <- valgdata_komplett %>%
  filter(aar == 2025, !is.na(andel_hoyere_utdanning), !is.na(stemmer_prosent)) %>%
  filter(parti_navn %in% store_partier)

ggplot(data_utd, aes(x = andel_hoyere_utdanning, y = stemmer_prosent)) +
  geom_point(alpha = 0.3, size = 1) +
  geom_smooth(method = "lm", se = TRUE, color = "red") +
  facet_wrap(~parti_navn, scales = "free_y") +
  labs(
    title = "Sammenheng mellom utdanningsnivå og partioppslutning (2025)",
    subtitle = "Hver prikk er en kommune",
    x = "Andel med høyere utdanning (%)",
    y = "Oppslutning (%)"
  )

# Korrelasjonskoeffisienter
korrelasjon <- data_utd %>%
  group_by(parti_navn) %>%
  summarise(
    korrelasjon = cor(andel_hoyere_utdanning, stemmer_prosent, use = "complete.obs"),
    .groups = "drop"
  ) %>%
  arrange(desc(korrelasjon))

kable(korrelasjon,
      digits = 3,
      caption = "Korrelasjon mellom utdanningsnivå og partioppslutning")
```

## 4. By vs. land: Sentralitetsanalyse

```{r}
#| label: centrality-analysis
#| fig-width: 10
#| fig-height: 6

# Analyser oppslutning etter sentralitet
data_sent <- valgdata_komplett %>%
  filter(aar == 2021, !is.na(sentralitet_klasse), !is.na(stemmer_prosent)) %>%
  filter(parti_navn %in% store_partier)

# Gjennomsnitt per sentralitetsklasse
sent_parti <- data_sent %>%
  group_by(sentralitet_klasse, parti_navn) %>%
  summarise(
    gjennomsnitt_prosent = mean(stemmer_prosent, na.rm = TRUE),
    antall_kommuner = n(),
    .groups = "drop"
  )

ggplot(sent_parti, aes(x = factor(sentralitet_klasse),
                        y = gjennomsnitt_prosent,
                        fill = parti_navn)) +
  geom_col(position = "dodge") +
  labs(
    title = "Partioppslutning etter sentralitet (2021)",
    subtitle = "Klasse 1 = mest sentral, Klasse 6 = mest perifer",
    x = "Sentralitetsklasse",
    y = "Oppslutning (%)",
    fill = "Parti"
  )
```

## 5. Befolkningstetthet

```{r}
#| label: density-analysis
#| fig-width: 10
#| fig-height: 8

# Analyser oppslutning etter befolkningstetthet
data_tetthet <- valgdata_komplett %>%
  filter(aar == 2021, !is.na(tetthet), !is.na(stemmer_prosent), tetthet > 0) %>%
  filter(parti_navn %in% store_partier) %>%
  mutate(
    tetthet_kategori = cut(log10(tetthet + 1),
                           breaks = 4,
                           labels = c("Svært lav", "Lav", "Middels", "Høy"))
  )

tetthet_parti <- data_tetthet %>%
  group_by(tetthet_kategori, parti_navn) %>%
  summarise(
    gjennomsnitt_prosent = mean(stemmer_prosent, na.rm = TRUE),
    .groups = "drop"
  )

ggplot(tetthet_parti, aes(x = tetthet_kategori,
                           y = gjennomsnitt_prosent,
                           fill = parti_navn)) +
  geom_col(position = "dodge") +
  labs(
    title = "Partioppslutning etter befolkningstetthet (2021)",
    x = "Befolkningstetthet",
    y = "Oppslutning (%)",
    fill = "Parti"
  ) +
  theme(axis.text.x = element_text(angle = 0))
```

# Oppsummering

## Viktigste funn

```{r}
#| label: summary-stats

# Beregn noen oppsummeringsstatistikker
oppsummering <- valgdata_komplett %>%
  filter(aar == 2021, !is.na(median_inntekt)) %>%
  group_by(parti_navn) %>%
  summarise(
    gjennomsnitt_inntekt = mean(median_inntekt * stemmer_prosent / 100, na.rm = TRUE),
    gjennomsnitt_utdanning = mean(andel_hoyere_utdanning * stemmer_prosent / 100, na.rm = TRUE),
    .groups = "drop"
  ) %>%
  filter(parti_navn %in% store_partier) %>%
  arrange(desc(gjennomsnitt_inntekt))

kable(oppsummering,
      digits = 1,
      col.names = c("Parti", "Vektet median inntekt (kr)",
                    "Vektet andel høyere utd. (%)"),
      caption = "Demografisk profil per parti (2021)")
```

## Konklusjoner

Dette dokumentet viser:

1. **Partiutvikling**: Tydelige trender i partienes oppslutning over tid
2. **Inntekt**: Variasjoner i oppslutning basert på kommuners inntektsnivå
3. **Utdanning**: Sammenheng mellom utdanningsnivå og partipreferanser
4. **By/land**: Forskjeller mellom sentrale og perifere kommuner
5. **Tetthet**: Befolkningstetthet påvirker stemmegivning

## Datafiler

Det kombinerte datasettet er lagret i:
```
data/valgdata_komplett.csv
```

Dette kan brukes for videre analyser i R, Python eller andre verktøy.

---

*Generert: `r Sys.time()`*
